【裁判字號】    97,交聲,51
【裁判日期】    970314
【裁判案由】    交管條例聲異
【裁判全文】
臺灣板橋地方法院交通事件裁定          97年度交聲字第51號
原處分機關  交通部公路總局臺北區監理所蘆洲監理站
異  議  人
即受處分人  甲○○
上列異議人即受處分人因違反道路交通管理處罰條例案件，對於
交通部公路總局臺北區監理所蘆洲監理站96年12月5 日所為之處
分（原處分案號：北監蘆字第裁46-C00000000號），聲明異議，
本院裁定如下：
    主  文
原處分關於罰鍰新臺幣玖仟元部分撤銷。
其餘異議駁回。
    理  由
一、原處分機關係以異議人即受處分人甲○○於民國96年7 月19
    日下午6 時30分許，騎乘車號807-BNS 號重型機車，行經臺
    北縣三重市○○○路明志國中前，疏未注意與同向由羅孟婷
    騎乘之車號K8J-571 號重型機車發生擦撞而肇事，致羅孟婷
    受有右膝、右手、左前臂、左大腿等處擦傷後，未即採取救
    護措施及依規定處置，並通知警察機關處理，即騎車駛離現
    場而逃逸，經警舉發違規移送，因依道路交通管理處罰條例
    第62條第4 項規定，裁處罰鍰新臺幣九千元，並吊銷駕駛執
    照，一年內禁考。
二、本件異議人具狀陳稱：其於上開時地，騎乘上開機車行經臺
    北縣三重市○○○路，因車多擁擠，不慎與同向羅孟婷騎乘
    之機車發生輕微擦撞，致羅孟婷重心不穩而人車倒地，由於
    當時車輛往來頻繁，其一時無法停車前往扶持，稍後只見羅
    孟婷已自行起身牽車，認為羅孟婷僅受擦傷已無恙，便騎車
    離去，並非肇事後故意逃逸，其後亦已與羅孟婷和解賠償新
    臺幣（下同）二萬二千元，並經檢察官緩起訴，繳交五千元
    ，詎現又遭裁罰新臺幣九千元及吊銷駕照一年之嚴厲處分，
    ，對其工作、學業影響甚大，爰提出聲明異議，期能撤銷上
    開處分等語。經查：
    (一)按行政罰法第26條規定：「一行為同時觸犯刑事法律及違
      反行政法上義務規定者，依刑事法律處罰之。但其行為應
      處以其他種類行政罰或得沒入之物而未經法院宣告沒收者
      ，亦得裁處之。」「前項行為如經不起訴處分或為無罪、
      免訴、不受理、不付審理之裁判確定者，得依違反行政法
      上義務規定裁處之」，此即所謂一事不二罰原則；因此一
      行為同時觸犯刑事法律及違反行政法上義務規定時，由於
      刑罰（包括自由刑、罰金刑）與行政罰（罰鍰）同屬對不
      法行為之制裁，而刑罰之懲罰作用較強，故依刑事法律處
      罰，即足資警惕時，實無一事二罰再處行政罰之必要，且
      刑事法律處罰，由法院依法定程序為之，較符合正當法律
      秩序，應予優先適用，但罰鍰以外之沒入或其他種類行政
      罰（指裁罰性之不利處分，包括剝奪或消滅資格、權利之
      吊銷證照處分），因兼具維護公共秩序之作用，為達行政
      目的，行政機關仍得併予裁處。次按被告所犯為死刑、無
      期徒刑或最輕本刑三年以上有期徒刑以外之罪，檢察官參
      酌刑法第57條所列事項及公共利益之維護，認以緩起訴為
      適當者，得定一年以上三年以下之緩起訴期間為緩起訴處
      分，其期間自緩起訴處分確定之日起算；又被告於緩起訴
      期間內，有下列情形之一者，檢察官得依職權或依告訴人
      之聲請撤銷原處分，繼續偵查或起訴：(1)於期間內故意更
      犯有期徒刑以上刑之罪，經檢察官提起公訴者；(2)緩起訴
      前，因故意犯他罪，而在緩起訴期間內受有期徒刑以上刑
      之宣告者；(3)違背第253 條之2 第1 項各款之應遵守或履
      行事項者，刑事訴訟法第253 條之1 第1 項、第253 條之
      3 第1 項分別定有明文。準此，被告經檢察官為「緩起訴
      」處分者，於「緩起訴」之猶豫期間內，其最後是否會被
      檢察官提起公訴，猶懸而未定，檢察官於期間內，可對被
      告繼續觀察，此時若被告顯無反省警惕之情或根本欠缺反
      省警惕之能力，檢察官得依職權或依告訴人之聲請，將被
      告「緩起訴」處分撤銷。而行政罰法第26條第2 項之規定
      ，以應受行政罰之行為如經不起訴處分或為無罪、免訴、
      不受理、不付審理之裁判確定者，始得依違反行政法上義
      務規定裁處之，並未明文包括「緩起訴處分」在內。雖「
      緩起訴處分」確定時被告可免於刑事訴追，與受「不起訴
      處分」之效果相同，而行政罰法第26 條 第2 項規定，解
      釋上亦應包括「緩起訴處分」在內，但依據該規定之立法
      意旨，亦必須待「緩起訴處分」實質確定時，被告才終局
      地確定免於受刑事訴追，原處分機關始得為行政裁罰，此
      觀刑事訴訟法第260 條就「緩起訴處分期滿未經撤銷」始
      賦與不起訴處分之實質確定效力之規定可證；亦即在緩起
      訴期間內（即猶豫期間期滿前），該緩起訴處分若經撤銷
      ，被告尚有受刑事訴追、處罰之可能，此時原處分機關若
      依法為行政裁決，無異將使受處分人有同時遭受行政處罰
      及刑事訴追之危險，顯與行政罰法第26條規定之立法意旨
      相違背。準此，自行政罰法第26條規定立法意旨為有利於
      行為之解釋，應認應受行政裁罰之行為，關於罰鍰部分，
      同一事實如經緩起訴處分確定者，亦有行政罰法第26條明
      定一事不二罰原則之適用，而行政機關應待緩起訴處分實
      質確定（即緩起訴猶豫期間經過而未經撤銷）後，因行為
      人已最終確定免於受刑事處罰時，方得為與刑罰相類之罰
      鍰處分。
    (二)本件異議人於上揭時地駕車肇事致人受傷而逃逸之同一事
      實，前業經臺灣板橋地方法院檢察署檢察官於96年10月29
      日以96年度偵字第22813 號緩起訴處分在案，期間為一年
      ，被告即異議人應於緩起訴確定後一個月內，向國庫支付
      新臺幣五千元（已履行），且上開緩起訴處分並經臺灣高
      等法院檢察署於97年1 月2 日駁回再議之聲請等情，有上
      開緩起訴處分書、臺灣高等法院檢察署97年度上職議字第
      223 號處分書各一件在卷可稽。惟本件原處分之裁決日期
      為96年12月5 日，而前開緩起訴處分於97年1 月2 日確定
      ，以緩起訴期間一年計算，該緩起訴於98年1 月1 日才能
      實質確定。從而，依上述說明，在上開緩起訴處分尚未實
      質確定前，原處分機關逕依道路交通管理處罰條例規定裁
      處受處分人罰鍰九千元部分，顯與行政罰法第26條第2 項
      之規定意旨有違，難認允當，是本件原處分關於罰鍰部分
      ，異議人之異議為有理由，應予撤銷。至原處分關於裁處
      「吊銷駕駛執照，一年內禁考」部分，則屬行政罰法第26
      條第1 項但書之其他種類行政裁罰，依上述說明，於法並
      無不合，是本件此部分裁罰異議為無理由，應予駁回。
三、據上論結，應依道路交通案件處理辦法第19條、第20條，裁
    定如主文。
中    華    民    國    97    年    3     月    14    日
                        交通法庭  法  官  彭  全  曄
以上正本證明與原本無異
如不服本裁定應於送達後5日內向本院提出抗告狀
                                  書記官  洪  紹  甄
中    華    民    國    97    年    3    月     17    日


司法院資訊處製作；財團法人民間司法改革基金會備份。
